【裁判字號】    98,簡上,335
【裁判日期】    990305
【裁判案由】    違反臺灣地區與大陸地區人民關係條例等
【裁判全文】
臺灣臺南地方法院刑事判決             98年度簡上字第335號
上  訴  人  丁○○
上列上訴人因違反臺灣地區與大陸地區人民關係條例等案件，不
服本院98年度簡字第1803號中華民國98年9月4日第一審判決（聲
請案號：98年度營偵字第289號，移送併辦案號：98年度營偵字
第1275號），提起上訴，本院管轄之第二審合議庭判決如下：
    主  文
原判決撤銷。
丁○○共同連續違反不得使大陸地區人民非法進入臺灣地區之規
定，處有期徒刑壹年陸月，減為有期徒刑玖月。
    事  實
一、戊○○（已判決確定）與其中國籍前妻楊玉珠（現由檢察官
    通緝中）為使中國大陸地區人民得以順利入境臺灣非法打工
    ，乃與丁○○及大陸地區不詳姓名之成年仲介，共同基於使
    大陸地區人民非法進入臺灣地區及使公務員登載不實文書之
    概括犯意聯絡，由丁○○以免費至大陸旅遊、包機票、食宿
    及其他利得等為幌，誘使經濟狀況不佳之友人乙○○（已判
    決確定）及丙○○（另案判決）同意至大陸地區假結婚。丁○○乃於民國92年9月11日，帶同乙○○及丙○○由高雄機
    場搭機前往大陸地區，再由大陸地區仲介分別介紹乙○○認
    識沈瑞鳳（另由檢察官通緝中），丙○○認識黃宜珍（另由
    檢察官通緝中）。嗣：
  (一)乙○○與沈瑞鳳在中國福建省福州市民政局辦理結婚登記，
    並經福州市公證處公證與財團法人海峽交流基金會（下稱海
    基會）認證後，於92年10月17日前往臺南縣新營市戶政事務
    所申辦結婚登記，使該所承辦公務員將乙○○與沈瑞鳳結婚
    之不實事項登載於職務上所掌之戶籍登記公文書上，致生損
    害於戶政資料管理之正確性。乙○○復委託不知情之林欣欣
    於92年10月23日前往內政部警政署入出境管理局（現已改制
    為內政部入出國及移民署，以下簡稱為入出境管理局），以
    配偶來臺探親為由，申請中國大陸地區人民沈瑞鳳入境來臺
    ，並行使前開公務員登載不實之結婚登記，使該局承辦公務
    員許可核發中華民國臺灣地區旅行證予沈瑞鳳，沈瑞鳳並於
    92年12月21日以探親名義非法進入臺灣。
  (二)丙○○及黃宜珍則在中國福建省福州市辦理結婚登記，並取
    得公證書及海基會認證。嗣丙○○於92年10月20日，前往臺
    南縣後壁鄉戶政事務所申請辦理結婚登記，使該所承辦之公
    務員，將丙○○與黃宜珍結婚之不實事項，登載於職務上掌
    管之戶籍登記公文書上，致生損害於戶政資料管理之正確性
    。丙○○又委託不知情之林欣欣前往入出境管理局申請黃宜
    珍來臺探親，並行使前開公務員登載不實之結婚登記，使該
    局承辦公務員許可核發中華民國臺灣地區旅行證予黃宜珍，
    黃宜珍並於93年4月25日以探親名義非法進入臺灣。
二、案經臺南縣警察局新營分局報告臺灣臺南地方法院檢察署檢
    察官偵查起訴。
    理  由
一、按被告以外之人於審判外之言詞或書面陳述，除法律有規定
    者外，不得作為證據；又被告以外之人於審判外之陳述，雖
    不符合同法第159條之1至第159條之4之規定，但經當事人於
    審判程序同意作為證據，法院審酌該言詞陳述或書面陳述作
    成時之情況，認為適當者，亦得為證據。當事人、代理人或
    辯護人於法院調查證據時，知有第159條第1項不得為證據之
    情形，而未於言詞辯論終結前聲明異議者，視為有前項之同
    意，刑事訴訟法第159條第1項及第159條之5分別定有明文。
    查證人乙○○、戊○○於警詢中所為有關被告丁○○之陳述
    ，雖屬被告以外之人於審判外之陳述，惟被告於本院準備程
    序及審判期日中均表示對證據能力無意見而不予爭執，且迄
    至言詞辯論終結前亦未再聲明異議，本院審酌上開證據資料
    製作時之情況，尚無違法不當之瑕疵，亦認為以之作為證據
    應屬適當，依刑事訴訟法第159條之5規定，認前揭證據資料
    均有證據能力，合先敘明。
二、訊據被告對於92年9月11日，與證人乙○○、丙○○一同搭
    機前往中國大陸地區，嗣乙○○、丙○○在大陸地區辦理結
    婚登記後，先後回台向戶政事務所辦理結婚登記、再委託不
    知情之林欣欣向入出境管理局聲請沈瑞鳳、黃宜珍以依親名
    義來台，而沈瑞鳳、黃宜珍則分別於92年12月21日、93年4
    月25日進入臺灣地區等情，均不爭執。惟矢口否認有何違反
    臺灣地區與大陸地區人民關係條例之犯行，除辯稱伊僅係與
    乙○○、丙○○同行進入中國大陸地區，並未慫恿或仲介該
    2人以與中國女子假結婚方式，使沈瑞鳳、黃宜珍非法來台
    外；另具狀抗辯：
  (一)本案中臺灣地區人民丙○○、乙○○，係委託不知情之案外
    人林欣欣分別於92年10月20日、23日前往入出境管理局申辦
    大陸地區配偶黃宜珍、沈瑞鳳之入境來臺手續，而本案中被
    告間之「使大陸地區人民非法進入臺灣地區」之犯行，應始
    自各該時點。至於，大陸地區人民沈瑞鳳92年12月21日、黃
    宜珍93年4月25日入境臺灣，應為犯罪結果之完成。
  (二)若本案中被告間之「使大陸地區人民非法進入臺灣地區」之
    犯行，係始自案外人林欣欣分別於92年10月20日、23日前往
    入出境管理局申辦黃宜珍、沈瑞鳳入境來台手續之時點，則
    參以臺灣地區與大陸地區人民關係條例，係於92年10月29日
    修正公布，其中第79條第1項規定之罰則，修正前規定：「
    違反第15條第1款規定者，處5年以下有期徒刑、拘役或科或
    併科新臺幣50萬元以下罰金」；修正後之第79條第1項規定
    ：「違反第15條第1款規定者，處1年以上、7年以下有期徒
    刑，得併科新臺幣100萬元以下罰金。」，是該條例第79條
    第1項之法定刑由5年以下有期徒刑，修正提高為1年以上、7
    年以下有期徒刑，得併科新臺幣100萬元以下罰金。而本案
    被告之涉犯「使大陸地區人民非法進入臺灣地區」之行為始
    點，係分別為92年10月20日、23日，已如上述，仍有修正前
    臺灣地區與大陸地區人民關係條例之適用，原審自應比較修
    正前、後法律之結果，以修正前之規定有利於被告，依刑法
    第2條第1項但書之規定，應適用修正前之該條例第79條第1
    項規定論處。然原審未審及之，逕依修正後之第79條第1項
    法定刑度為判決，其適用法律容有違誤云云。
三、經查：
  (一)被告於92年9月11日，與乙○○、丙○○共同自高雄搭機前
    往中國大陸地區福建省，嗣乙○○、丙○○各自與沈瑞鳳、
    黃宜珍辦理結婚登記後，乙○○、丙○○並於返台後依循海
    基會認證、向戶政機關辦理結婚登記、申請大陸地區人民進
    入臺灣地區旅行證等程序，使沈瑞鳳、黃宜珍先後於92年12
    月21日、93年4月25日，以探親名義進入臺灣地區等情，此
    為證人乙○○、丙○○分別於警詢、偵訊及本院審理時陳述
    甚明，並有中國福建省福州市公證處（2003）榕公證內民字
    第13466號、第13852號結婚公證書、海基會（九二）南核字
    第０五四六五九號、第０五五三九九號證明、戶籍謄本、大
    陸地區人民進入臺灣地區保證書、大陸地區人民進入臺灣地
    區旅行證申請書、中華民國臺灣地區旅行證、入出境記錄查
    詢表等附卷可稽，被告此部分供述，應可信為真實。
  (二)被告雖辯稱僅係與乙○○、丙○○同行前往中國大陸地區，
    並未介紹或仲介該2人與中國女子假結婚並使之入境臺灣云
    云，然查：
    1.被告於警詢中，固否認仲介乙○○至中國大陸地區辦理結
      婚，惟供稱：「我是受1位名叫戊○○的人拜託，叫我找
      臺灣地區的單身男子，去大陸辦理假結婚，戊○○說他會
      負責機票及單身男子在大陸所有的食、宿錢及人頭費等。
      我因與乙○○熟識，我問他是否要去大陸玩，或許也可能
      娶大陸女子，乙○○應允後，接下來都是由他直接與戊○○聯絡，護照也是戊○○幫他辦的…」（臺南縣警察局新
      營分局南縣營警偵字第09810000128號卷，第14、15頁）
      ，對於介紹乙○○赴大陸地區與女子結婚之情，已為供承
      ，此與於本院中全然否認之說，已經有所出入。
    2.證人即同案被告戊○○於警詢中陳稱「…楊玉珠於91年間
      曾告訴我，她有姊妹也想嫁來臺灣，看我能不能幫忙找在
      臺灣地區的單身男性到大陸去辦理結婚，好讓她的姊妹入
      境，我便託請朋友丁○○幫忙尋找，過了不久丁○○表示
      其已找到願意到大陸結婚的對象了，我有聽到楊玉珠跟丁○○講，她會包辦臺灣地區結婚對象的機票錢及到大陸地
      區的食宿費用，另外還會給臺灣籍配偶到大陸花費用的零
      用金新臺幣40000元，並言明到大陸時先給予20000元，待
      辦完手續返台後再給予另外的20000元…」（臺南縣警察
      局新營分局南縣營警偵字第09810000128號卷，第19、20
      頁），另於偵訊中則結證稱「92、93年間我跟丁○○（文
      亮）是在喝酒場合認識的，那時候我取大陸老婆楊玉珠，
      她當時也在場，我老婆楊玉珠那時候有說她有姊妹淘希望
      嫁過來臺灣，丁○○說他有認識的單身男子，可以幫忙介
      紹，後來丁○○就介紹他一個朋友去大陸娶老婆…」98年
      度營偵字第289號卷，第14頁），均明確指證被告有代為
      介紹欲前往大陸地區辦理結婚之男子。
    3.另證人乙○○於警詢、偵訊中，則均證稱係經由被告始知
      可以到大陸辦理結婚登記之事，並由被告帶同前往中國大
      陸地區，被告且告知可獲得2萬元代價等語（前揭警卷第2
      、3頁，偵卷第8頁）；另證人丙○○亦於警詢、偵訊中陳
      稱係經由被告仲介而前往大陸辦理假結婚，代價為2萬元
      ，並由被告帶同前往中國大陸地區（臺南縣警察局新營分
      局南縣營警偵字第0981000742號卷，第9、10頁，臺灣臺
      南地方法院檢察署98年度營偵字第1275號卷，第12頁），
      2人所為陳述互核可以相符，與證人即同案被告戊○○所
      述復為一致，應可採信。至於證人乙○○、丙○○於本院
      審理時，雖均翻異前詞，並均改稱係在被告家中遇到戊○○，聽戊○○提起到大陸地區結婚之事，即將證件交與戊○○辦理，被告並未介紹渠等到大陸結婚云云（本院卷第
      101、106頁），惟查證人乙○○、丙○○於本院所述，與
      渠等先前於警詢、偵訊中陳述，截然有異，比對該二人於
      警詢、偵訊中所述，證人乙○○並無隻字提及同案被告戊○○，而證人丙○○則稱「我見過顏姓男子2次，第1次是
      丁○○帶我們去找他由他幫我們辦出境證件，第2次則是
      赴大陸的前1個晚上，我們先到高雄去，當晚就住在顏姓
      男子的家中，我有看他一直與丁○○商談至大陸辦理結婚
      的事，但他究係扮演何種角色要問丁○○比較清楚」等語
      （臺南縣警察局新營分局，南縣營警偵字第0981000742
      號卷，第11頁)，足見證人乙○○、丙○○於警詢、偵訊
      中與同案被告戊○○並非熟悉，若非經由相識之被告穿針
      引線，實難認其2人即願意信任戊○○並交付身分證件；
      何況依證人丙○○於警詢中所述，益可認定渠等主觀認知
      中，係由被告負責處理前往大陸結婚之事，是證人乙○○
      、丙○○於本院審理中所為證述，乃認係為被告迴護卸責
      之詞，不能採信。
  (三)被告另辯稱本件應以證人乙○○、丙○○向入出境管理局申
    請大陸地區女子沈瑞鳳、黃宜珍以探親名義來臺之時，作為
    行為時點云云。審之臺灣地區與大陸地區人民關係條例第15
    條第1款法文，乃使「大陸地區人民」、「非法」、「進入
    臺灣地區」，其構成要件中已經包含大陸地區人民進入臺灣
    地區之行為結果，則是否該當該條款所定之罪，自須大陸地
    區人民已經進入臺灣始足當之，而不能僅以臺灣人民向入出
    境管理局提出申請，即認已經構成上揭罪名。被告此項辯解
    ，顯然偏離前述條文文義，不可採取。
  (四)綜上諸點，被告介紹證人乙○○、丙○○前往大陸地區與大
    陸女子辦理結婚登記，事後聲請使之進入臺灣地區之事證已
    臻明確，被告之犯行已經可以認定。
四、按證人乙○○假結婚之對象沈瑞鳳，係於92年12月21日非法
    進入臺灣，被告與戊○○、乙○○所犯之使大陸地區人民沈
    瑞鳳非法進入臺灣之犯罪行為始完成，前已說明。而於92年
    10月29日修正公布，同年12月31日施行之臺灣地區與大陸地
    區人民關係條例第79條第1項，已由原先規定之：「違反第
    15條第1款規定者，處5年以下有期徒刑、拘役或科或併科新
    臺幣50萬元以下罰金」，修正為：「違反第15條第1款規定
    者，處1年以上7年以下有期徒刑，得併科新臺幣100萬元以
    下罰金」，二相比較，修正後之規定並未較有利於被告，依
    刑法第2條第1項規定「行為後法律有變更者，適用行為時之
    法律。但行為後之法律有利於行為人者，適用最有利於行為
    人之法律」，仍應適用修正前即行為時之規定。是核被告就
    犯罪事實一(一)部分，係犯刑法第216條、第214條之行使使公
    務員登載不實準公文書罪及修正前臺灣地區與大陸地區人民
    關係條例第15條第1款使大陸地區人民非法入境，應依同條
    例第79條第1項之使大陸地區人民非法進入臺灣地區罪處斷
    。另所為犯罪事實一(二)部分，則因丙○○假結婚之對象黃宜
    珍係於93年4月25日非法進入臺灣，被告使大陸地區人民黃
    宜珍非法進入臺灣之犯罪行為於該日始完成，而修正後臺灣
    地區與大陸地區人民關係條例第79條第1項已經開始施行，
    自無庸再為新舊法之比較，應逕行適用修正後之規定，而認
    被告係犯刑法第216條、第214條之行使使公務員登載不實準
    公文書罪及臺灣地區與大陸地區人民關係條例第15條第1款
    使大陸地區人民非法入境，應依同條例第79條第1項之使大
    陸地區人民非法進入臺灣地區罪處斷。而本件被告所涉連續
    二次犯行（詳如下述），完成之時點既在新法施行後，自應
    適用新法之規定。
五、又按被告行為後，刑法於95年7月1日修正施行，依修正後刑
    法第2條第1項：「行為後法律有變更者，適用裁判時之法律
    。但裁判前之法律有利於行為人者，適用最有利於行為人之
    法律。」之規定，則：
  (一)修正後刑法第28條關於成立共同正犯之標準，將原來共同正
    犯之共同「實施」犯罪，改為共同「實行」犯罪，排除完全
    未參與犯罪相關行為實行之「陰謀共同正犯」及「預備共同
    正犯」，修正後之共同正犯之可罰性要件之範圍雖已限縮，
    但無礙於共謀正犯之成立，適用現行之法律，對於被告並無
    不利。
  (二)連續數行為而犯同一之罪名，均在新法施行前者，新法施行
    後，應依新法第2條第1項之規定，適用最有利於行為人之法
    律（參最高法院95第8次刑事庭會議決議），則新法施行前
    之連續犯論以一罪，與新法施行後，數犯罪行為應分論併罰
    相較，自以適用舊法連續犯之規定，較有利於行為人。
  (三)修正後刑法刪除第55條關於牽連犯之規定，依修正前即被告
    行為時之規定，應從一重罪處斷；而修正後之刑法既已刪除
    牽連犯之規定，則所犯上述各罪應依數罪併罰之規定分論併
    罰。比較新舊法之規定，修正後之規定並非較有利於被告。
六、查被告就上揭行使使公務員登載不實罪部分，與戊○○、乙○○、丙○○、楊玉珠、沈瑞鳳、黃宜珍間；另就使大陸地
    區人民非法入境部分，除上述之人外，並與不詳姓名之大陸
    仲介，均有犯意聯絡及行為分擔，均應論以共同正犯。其次
    ，被告使戶政機關公務員於職務上所掌之戶政登記公文書登
    記不實後，復持以行使，其使登載不實之低度行為，應為行
    使之高度行為所吸收，不另論罪。又被告先後共同2度行使
    使公務員登載不實文書及使大陸地區人民非法進入臺灣地區
    ，其犯行均時間緊接，方法相同，觸犯構成要件相同之罪名
    ，顯均係基於概括之犯意為之，應依修正前刑法第56條連續
    犯之規定論以一罪，並均依法加重其刑。末被告所共同犯之
    上揭連續行使使公務員登載不實文書、使大陸地區人民非法
    進入臺灣地區罪間，有方法結果之牽連關係，應依修正前刑
    法第55條牽連犯之規定，從一重論以使大陸地區人民非法進
    入臺灣地區罪論處。
七、聲請簡易判決處刑意旨雖未就證人丙○○與大陸地區女子黃
    宜珍假結婚並使之非法進入臺灣地區部分之犯行提起公訴，
    然檢察官就犯罪事實一部起訴者，效力及於全部，而檢察官
    聲請簡易判決處刑又與起訴有同一效力，刑事訴訟法第267
    條、第451條第3項分別定有明文。本案未經聲請簡易判決處
    刑部分與已聲請者，有連續犯之關係，已如前述，本院自得
    就屬裁判上一罪之他部一併加以審判，附此敘明。
八、爰審酌被告為貪圖不法利益，以假結婚方式，掩護大陸地區
    人民沈瑞鳳、黃宜珍二人非法入境臺灣，損害國家安全及秩
    序，並損及戶籍登記之正確性，以及被告丁○○犯後飾詞辯
    解之態度，檢察官並因此具體求刑有期徒刑2年2月，惟本院
    綜合審酌上情，認檢察官所求刑度尚嫌過重等一切情狀，量
    處如主文所示之刑。
九、末查被告犯罪係在96年4月24日以前，且所受宣告刑又未逾
    有期徒刑1年6月，無中華民國96年罪犯減刑條例規定不得減
    刑之情形，應依同條例第2條第1項第3款規定減其刑2分之1
    ，併同時諭知其宣告刑與減得刑。
十、原審依刑事訴訟法第449條第1項、第454條，修正後之臺灣
    地區與大陸地區人民關係條例第15條第1款、第79條第1項，
    中華民國96年罪犯減刑條例第2條第1項第3款、第7條、第9
    條，刑法第2條第1項、第11條前段、第28條、第216條、第
    214條、修正前刑法第56條、第55條、刑法第41條第1項前段
    ，廢止前罰金罰鍰提高標準條例第2條，逕以簡易判決，量
    處被告有期徒刑1年，減為有期徒刑6月，固非無見。惟被告
    既依修正前刑法第56條連續犯之規定加重其刑，原審仍依修
    正後臺灣地區與大陸地區人民關係條例第79條第1項所定之
    最低刑度1年論科，即有不適用法則之違誤。至被告以前述
    辯詞提起上訴，請求撤銷改判無罪，雖無理由，然原審判決
    既有上揭瑕疵且未諭知管轄錯誤亦有不當，本院合議庭既有
    第一審管轄權乃應予撤銷並自為第一審判決。
據上論斷，應依刑事訴訟法第455條之1第1項、第3項、第369條
第1項前段第2項、第364條、第299條第1項前段，修正前、後之
臺灣地區與大陸地區人民關係條例第15條第1款、第79條第1項，
中華民國96年罪犯減刑條例第2條第1項第3款、第7條，刑法第2
條第1項、第11條前段、第28條、第216條、第214條、修正前刑
法第56條、第55條，刑法施行法第1條之1，判決如主文。
本案經檢察官甲○○到庭執行職務。
中    華    民    國    99    年    3     月    5     日
                  刑事第六庭  審判長  法  官  蔡直青
                                      法  官  郭瓊徽
                                      法  官  吳坤芳
以上正本證明與原本無異。
如不服本判決應於收受本判決後10日內向本院提出上訴書狀，並
應敘述具體理由。其未敘述上訴理由者，應於上訴期間屆滿後20
日內向本院補提理由書狀（均須按他造當事人之人數附繕本）「
切勿逕送上級法院」。
                                      書記官  程伊妝
中    華    民    國    99    年    3     月    5     日
附錄本案論罪科刑法條：
修正前臺灣地區與大陸地區人民關係條例第15條
左列行為不得為之：
一、使大陸地區人民非法進入臺灣地區。
二、招攬臺灣地區人民未經許可使之進入大陸地區。
三、使大陸地區人民在臺灣地區從事未經許可或與許可目的不符
    之活動。
四、僱用或留用大陸地區人民在臺灣地區從事未經許可或與許可
    範圍不符之工作。
五、居間介紹他人為前款之行為。
臺灣地區與大陸地區人民關係條例第15條
（禁止行為）
下列行為不得為之：
一、使大陸地區人民非法進入臺灣地區。
二、明知臺灣地區人民未經許可，而招攬使之進入大陸地區。
三、使大陸地區人民在臺灣地區從事未經許可或與許可目的不符
    之活動。
四、僱用或留用大陸地區人民在臺灣地區從事未經許可或與許可
    範圍不符之工作。
五、居間介紹他人為前款之行為。
臺灣地區與大陸地區人民關係條例第79條
（罰則）
違反第 15 條第 1 款規定者，處 1 年以上 7 年以下有期徒刑
，得併科新臺幣 1 百萬元以下罰金。
修正前臺灣地區與大陸地區人民關係條例第79條
違反第十五條第一款規定者，處五年以下有期徒刑、拘役或科或
併科新台幣五十萬元以下罰金。

司法院資訊處製作；財團法人民間司法改革基金會備份。
